臺灣高等法院臺中分院民事判決
111年度上字第40號
上  訴  人  銳隆光電有限公司

法定代理人  歐陽坤  
訴訟代理人  劉正穆律師
            李秋峰律師
被 上訴 人  詠鉅營造有限公司

法定代理人  范秋禎  
訴訟代理人  戴雯琪律師
上列當事人間請求辦理抵押權登記事件，上訴人對於民國110年1
1月9日臺灣苗栗地方法院110年度訴字第337號第一審判決提起上
訴，本院於111年4月19日言詞辯論終結，判決如下：
    主  文
上訴駁回。（原判決第一項「法定抵押權」，應更正為「抵押權
」）
第二審訴訟費用由上訴人負擔。
    事實及理由
一、被上訴人主張：
　　兩造於民國109年4月15日簽訂工程承攬合約書（下稱系爭合
    約），約定由伊承攬上訴人所有坐落苗栗縣○○鎮○○段000地
    號土地（下稱系爭土地）上建築執照編號108○○○○字第00000
    號建物（下稱系爭建物）之新建工程(下稱系爭工程)，約定
    承攬報酬為新台幣(下同)2205萬元，伊已完工，但上訴人尚
    欠第7期及第8期之工程款共335萬元未給付。爰依民法第513
    條第1項規定，聲明求為命上訴人應將系爭建物(權利範圍全
    部)以被上訴人為抵押權人，辦理債權額為335萬元之法定抵
    押權登記；並陳明願供擔保，請准宣告假執行。(請求「協
    同」辦理部分，未據上訴，已先行確定，茲不贅述)。　　
二、上訴人則以：
　　被上訴人請求設定抵押權之金額為第7、8期款計335萬元，
    惟系爭工程業經原法院110年全字第24號鑑定，鑑定報告已
    完成，鑑定結果認系爭工程瑕疵應修補費用138萬5047元及
    應施作而未施作之工程款為211萬0518元，合計349萬5565元
    ，故被上訴人不僅不得向伊請求第7、8期款計335萬元，尚
    且應對伊負不當得利返還義務，自無承攬報酬請求權存在，
    不得請求設定本件抵押權等語，資為抗辯。
三、經原審為被上訴人(該部分)勝訴之判決，上訴人提起上訴，
    上訴聲明：㈠原判決不利部分廢棄。㈡上廢棄部分，被上訴人
    在第一審之訴駁回。答辯聲明：上訴駁回。
四、兩造不爭執事項
  ㈠兩造於109年4月15日簽訂系爭合約，約定由被上訴人承攬上
    訴人所有系爭土地上之系爭建物之新建工程(即系爭工程)。
  ㈡系爭工程約定承攬報酬為2205萬元(含稅)，上訴人迄今尚有
    第7期、第8期款共計335萬元未給付。 
五、本件爭點
    被上訴人請求上訴人應將系爭建物以被上訴人為抵押權人，
    辦理債權額為335萬元之法定抵押權登記，是否有理由？上
    訴人抗辯鑑定結果系爭工程有如上所述之瑕疵應修補費用及
    應施作而未施作之工程款合計349萬5565元，故被上訴人無
    承攬報酬請求權，不得請求設定本件抵押權，是否可採？
六、本院之判斷
　㈠兩造於109年4月15日簽訂系爭合約，約定由被上訴人承攬上
    訴人所有系爭土地上之系爭建物之新建工程(即系爭工程)。
    系爭工程約定承攬報酬為2205萬元(含稅)，上訴人迄今尚有
    第7期、第8期款共計335萬元未給付等情，為兩造所不爭，
    復有被上訴人提出與其所述相符之系爭合約、建築執照、兩
    造往來函文及使用執照等件為證（原審卷第19至55頁），自
    堪信為真實。 
　㈡按承攬之工作為建築物或其他土地上之工作物，或為此等工
    作物之重大修繕者，承攬人得就承攬關係報酬額，對於其工
    作所附之定作人之不動產，請求定作人為抵押權之登記。民
    法第513條第1項定有明文。次按所謂承攬報酬額，包括承攬
    人對工作物所施營力之報酬及工作材料之價額。通常承攬工
    作應給付承攬人若干報酬，應由雙方當事人合意，此一經合
    意之報酬額，即屬於上開抵押權擔保之債權。無論係原契約
    約定之報酬或嗣後追加之報酬，只要經兩造合意，即應屬抵
    押權所擔保之債權。又承攬人如係在工作中或工作完成後請
    求定作人辦理抵押權登記者，則登記之報酬額應以未付者為
    限；承攬報酬係採「後付原則」，承攬人在取得承攬報酬之
    前，必須先負擔完成一定工作之義務，而無民法第264條之
    同時履行抗辯權，為保障承攬人之承攬報酬債權，民法遂賦
    予承攬人得就其工作物在承攬報酬範圍內請求為抵押權登記
    （或預為登記）之權利，其主要目的係在保障承攬人之承攬
    報酬受償之抵押權「順位」，否則倘承攬人為抵押權登記時
    ，工作物上已有其他抵押權存在，無異剝奪承攬人承攬報酬
    優先受償之機會，是該事件之處理，性質上應重迅速。再者
    ，修法後承攬人只要符合民法第513條所定要件，即有權利
    請求定作人辦理辦理抵押權登記。因此，法院就該事件之審
    理，亦僅須就承攬人是否具備民法第513條之要件為審核，
    並以兩造均無爭執、已確定之報酬額作為已登記之債權額，
    以兼顧時效性。
　㈢修法後之民法第513條係採登記生效主義，如承攬人未辦理登
    記，縱其承攬關係之報酬請求權發生在先，仍不能取得抵押
    權，且除同條第4項所定情形外，登記後之法定抵押權亦無
    優先於其他設定抵押權之效力，是以立法者方於第513條第1
    項後段規定「對於將來完成之定作人之不動產，請求預為抵
    押權之登記。」及同條第2項規定「前項請求，承攬人於開
    始工作前亦得為之。」，可見有意加強保護承攬人「請求辦
    理登記的權利」甚明，至承攬人之訂定契約時已確定之約定
    報酬額是否已屆清償期或工作物有無瑕疵等，則係另一問題
    。
　㈣依上開說明，兩造就系爭合約已確定之約定報酬額尚未給付
    部分確定為335萬元，自屬被上訴人得請求設定抵押權之範
    圍，不因工程是否完成驗收而影響被上訴人行使其「請求辦
    理登記之權利」。是被上訴人請求命上訴人以系爭建物，就
    上開承攬報酬額為被上訴人辦理抵押權登記，為有理由，應
    予准許。
　㈤上訴人雖抗辯本件尚未驗收，其得主張同時履行抗辯，且上
    訴人因被上訴人施工之瑕疵，上訴人尚可向被上訴人主張不
    當得利、損害賠償，認應駁回被上訴人之請求云云，並提出
    臺灣高等法院花蓮分院102年度上字第7號判決及同案最高法
    院102年度台上字第2026號裁定為其論據。惟查：
  　⒈上訴人於本件主張之同時履行抗辯權及日後可能提起之損
      害賠償、不當得利等訴訟，猶待另案審理該等債權是否確
      實存在，若逐一審酌則曠日廢時，有礙承攬人迅速實現請
      求定作人提供擔保（即辦理抵押權登記）之權利，實違民
      法第513條前開立法本旨。況上訴人原以上開事由於本件
      提起反訴，復於原審撤回反訴（見原審卷第175至275、28
      2、287頁）。
　  ⒉上訴人所舉其他實務見解，係基於該案當事人並非承攬契
      約當事人，及該案報酬請求權已時效消滅，且效力及於從
      權利即該案抵押權之事實所為的認定，與本件事實及法律
      關係均有不同，自不能比附援用。
  　⒊上訴人雖抗辯系爭工程業經原法院110年全字第24號鑑定，
      鑑定報告已完成，鑑定結果認系爭工程瑕疵應修補費用13
      8萬5047元及應施作而未施作之工程款為211萬0518元，合
      計349萬5565元，故被上訴人不僅不得向伊請求第7、8期
      款計335萬元云云，然查，該鑑定報告僅係證據保全案件
      中所為資料，僅可供為參考之用，此究並非屬訴訟事件之
      鑑定，猶須上訴人提起訴訟，而該鑑定報告，對造是否毫
      無爭執？是否完備？有無錯誤？或需補充鑑定？有無必要
      請鑑定證人到庭作證？等節，均屬未定，何況並非當然拘
      束法院之判斷認定，尤須經兩造實質攻防辯論，受訴法院
      再依兩造辯論意旨及卷證資料、鑑定意見等綜合判斷而獲
      得裁判之心證。是上訴人徒以鑑定報告之結果為抗辯，非
      屬有理。
　㈥綜上所述，被上訴人依民法第513條第1項前段規定，請求上
    訴人以系爭建物，就上開承攬報酬額為被上訴人辦理抵押權
    之登記，為有理由，應予准許。原審就此部分為上訴人敗訴
    之判決，並無不合。上訴論旨指摘原判決此部分不當，求予
    廢棄改判，為無理由，應駁回上訴。
  ㈦本件事證已臻明確，兩造其餘之攻擊或防禦方法及所用之證
    據，經本院斟酌後，認為均不足以影響本判決之結果，爰不
    逐一論列，附此敘明。
七、據上論結，本件上訴為無理由，判決如主文。　　
中　　華　　民　　國　　111 　年　　5 　　月　　3 　　日
              民事第七庭    審判長法　官  王  銘
                                  法　官  高英賓
                                  法　官  張國華
正本係照原本作成。
如不服本判決，須於收受判決送達後20日內向本院提出上訴書狀
，其未表明上訴理由者，應於提出上訴後20日內向本院提出上訴
理由書狀（均須按他造人數附具繕本）。因疫情而遲誤不變期間
，得向法院聲請回復原狀。
上訴時應提出委任律師為訴訟代理人之委任狀。具有民事訴訟法
第466條之1第1項但書或第2項之情形為訴訟代理人者，另應附具
律師及格證書及釋明委任人與受任人有該條項所定關係之釋明文
書影本。如委任律師提起上訴者，應一併繳納上訴審裁判費。

                                  書記官  柯孟伶
　　　　　　　　　　　　　　　　　
中　　華　　民　　國　　111 　年　　5 　　月　　3 　　日